臺灣高等法院民事判決
109年度上易字第459號
上  訴  人  台新國際商業銀行股份有限公司

法定代理人  尚瑞強  


訴訟代理人  謝翰儀  
            徐碩彬  
            劉佩聰  
被  上訴人  陳俊呈  
            陳洪初  

            陳采葳（原名陳俞樺）

            陳俊仲  

上列當事人間請求撤銷遺產分割登記事件，上訴人對於中華民國
108年12月24日臺灣新北地方法院108年度訴字第2433號第一審判
決提起上訴，並為訴之追加，本院於109年9月1日言詞辯論終結
，判決如下：          
    主      文
上訴及追加之訴均駁回。
第二審訴訟費用（含追加之訴）由上訴人負擔。
    事實及理由
壹、程序方面：
一、按在第二審訴之變更或追加，非經他造同意，不得為之，但
    請求之基礎事實同一者，不在此限。民事訴訟法第446條第1
    項但書、第255條第1項第2款定有明文。
二、上訴人起訴主張被上訴人間就坐落新北市○○區○○段000地號
    土地（權利範圍5分之1）、同段2598建號建物（權利範圍全
    部，與上開土地合稱系爭房地）於民國108年3月27日所為遺
    產分割協議（下稱系爭分割協議），及同年4月1日所為分割
    繼承登記（下稱系爭登記）為無償行為，依民法第244條第1
    項、第4項規定請求撤銷，並塗銷系爭登記；嗣於本院主張
    因被上訴人陳俊仲(下稱其名)抗辯以新臺幣（下同）50萬元
    抵償被上訴人陳俊呈(下稱其名)債務，為有償行為，併依民
    法第244條第2項規定為請求（本院卷第29、70、148頁），
    乃基於相同詐害債權之事實所為訴之追加，核與前開規定相
    符，先予說明。
貳、實體方面： 
一、上訴人主張：陳俊仲積欠伊債務，迭經催討無果，計至108
    年8月26日止，尚有本金60萬0,690元及利息(下稱系爭債務)
    未清償。陳俊仲之父陳廣信於108年1月5日死亡，被上訴人
    全體共同繼承系爭房地。詎陳俊仲恐被伊追索系爭債務，竟
    與其他被上訴人為系爭分割協議，將其應繼分無償讓與陳俊
    呈，由陳俊呈以系爭登記取得系爭房地全部所有權，屬有害
    及伊債權之無償行為。如認陳俊仲與陳俊呈間有50萬元債務
    之有償清償行為，陳俊呈受益時亦明知陳俊仲欠債，有損及
    伊債權，且系爭房地市價約1千萬元，陳俊呈以不相當之對
    價取得系爭房地，亦有害伊債權。爰依民法第244條第1項、
    第2項、第4項規定，請求撤銷被上訴人間所為系爭分割協議
    及系爭登記之法律行為，及陳俊呈應塗銷系爭登記。
二、被上訴人則以：系爭分割協議係全體繼承人基於身分關係所
    為之共同行為，為一身專屬權，上訴人無從行使撤銷權。又
    陳廣信生前由陳俊呈照料，並屬意將系爭房地由其繼承，而
    被上訴人全體亦同意由陳俊呈繼承，且陳俊仲因無力清償向
    陳俊呈借貸之50萬元而簽立系爭分割協議及同意系爭登記，
    非以無償行為詐害上訴人債權，而其他被上訴人亦不清楚陳
    俊仲之債務狀況等語，資為抗辯。
三、原審判決駁回上訴人之訴，上訴人不服，提起上訴，並為訴
    之追加，聲明：
  ㈠原判決廢棄。
  ㈡被上訴人就系爭房地於108年3月27日所為系爭分割協議之債
    權行為，及陳俊呈於同年4月1日所為系爭登記之物權行為，
    應予撤銷。
  ㈢陳俊呈應塗銷系爭登記。
　　被上訴人於本院答辯聲明：上訴及追加之訴均駁回。
四、兩造不爭執事項（本院卷第71至72頁，並由本院依相關卷證
    為部分文字修正）：
　㈠陳俊仲之父陳廣信於108年1月5日死亡，遺有系爭房地，繼承
    人為陳俊仲、陳洪初、陳俊呈、陳采葳等人即被上訴人全體
    ，均未拋棄繼承，有繼承系統表、原法院民事紀錄科查詢表
    在卷為證（限閱卷、原審卷第151頁）。
　㈡被上訴人於108年3月27日簽立系爭分割協議，約定由陳俊呈
    繼承系爭房地之全部，陳洪初、陳俊仲、陳采葳則放棄登記
    為所有權人，陳俊呈於108年4月1日辦畢系爭登記。
五、上訴人主張被上訴人就系爭房地所為系爭分割協議及系爭登
    記之法律行為，害及上訴人之債權，應予撤銷，並回復原狀
    ；被上訴人則否認，並以前詞置辯。 茲就兩造之爭點及本
    院之判斷，分述如下：
　㈠無償行為撤銷部分：
　⒈按債務人所為之無償行為，有害及債權者，債權人得聲請法
    院撤銷之。民法第244條第1項定有明文。所謂債務人害及債
    權之無償行為，係指因債務人之行為，致債權不能獲得滿足
    ；換言之，因債務人之行為而致積極的減少財產，或消極的
    增加債務，因而使債權陷於清償不能或困難或遲延之狀態。
    次按繼承權固為具有人格法益之一身專屬權利，惟於繼承人
    未拋棄繼承，而本於繼承與其他繼承人對於遺產全部為公同
    共有時，該公同共有權已失其人格法益性質，而為財產上之
    權利。從而，繼承人間之遺產分割協議，係公同共有人間就
    公同共有物所為之處分行為，倘全部遺產協議分割歸由其他
    繼承人取得，對未分割取得遺產之該繼承人而言，形式上係
    無償行為，若害及債權人之債權實現，債權人應得提起民法
    第244條第1項之撤銷訴訟。再按民法第244條第1 、2 項所
    稱之無償或有償行為，係以債務人與第三人間之行為有無互
    為對價關係之給付為其區別標準，是遺產分割協議既係繼承
    人於繼承取得遺產後，本於公同共有人之身分，對遺產所為
    之處分行為，如債務人之行為確符合「無償」、「害及債權
    人債權」之要件者，債權人應得依民法第244條第1項規定訴
    請法院予以撤銷。至於債務人之法律行為除有特別規定外，
    無論為債權行為抑為物權行為，均非所問。被上訴人雖以系
    爭分割協議係全體繼承人基於身分關係所為之共同行為，為
    一身專屬權，上訴人無從行使撤銷權云云，惟因繼承而取得
    遺產之公同共有權，已失其人格法益性質，而為財產上之權
    利，依前說明，如有詐害債權行為，自得為撤銷客體，被上
    訴人此所辯，洵無可取。
　⒉經查：
　　①陳俊仲對上訴人負有系爭債務，已自認在卷(本院卷第71頁
      )，並有債權憑證附卷可稽（原審卷第17至23頁），足堪
      採信。又陳俊仲之父陳廣信於108年1月5日死亡，繼承人
      為被上訴人全體，於108年3月27日簽立系爭分割協議，約
      定由陳俊呈繼承系爭房地全部，再於108年4月1日辦畢系
      爭登記等情，為兩造不爭之事實(如前㈠㈡)，亦屬可信。
　　②上訴人雖主張系爭分割協議及系爭登記均為陳俊仲之無償
      行為云云。惟：系爭房地登記為陳俊呈所有之原委，業據
      陳俊仲供述略以：十數年前因為股票、期貨投資失利負債
      、被資遣。亡父陳廣信為其所購公寓，業經各家銀行查封
      拍賣，現為單親低收入戶家庭，已向法院申請更生、清算
      完畢。父親在世時一再強調系爭房地要讓次子（陳俊呈）
      繼承，貸款亦全由次子負擔，兩老之照顧均由次子照應，
      全家人同意系爭房地由次子繼承。伊亦向陳俊呈借款50萬
      元，無力清償。始簽立系爭分割協議，並非無償行為等語
      ，而其餘被上訴人亦認同陳俊仲之說法（原審卷第188至1
      89、207至211頁）。而陳俊仲尚積欠陳俊呈50萬元及自93
      年間起迄今利息之事實，除據渠等陳明外，亦有土地及建
      築改良物抵押權設定契約書、借據等影本在卷可稽（原審
      卷第117至127、259頁），則陳俊仲以系爭分割協議及系
      爭登記抵償其對陳俊呈之借款，並據此清償對陳俊呈因長
      期負擔父母之生活照顧責任而代為墊付之扶養費用，則其
      同意系爭分割協議，並同意由陳俊呈登記為系爭房地所有
      權人之行為，自非屬無對價關係之無償行為，核與民法第
      244條第1項規定之要件不符。
　  ⒊從而，上訴人依民法第244條第1項規定，請求撤銷被上訴
      人間就系爭房地所為之系爭分割協議及系爭登記行，洵
      不可取。
  ㈡有償行為撤銷部分：
  ⒈按債務人所為之有償行為，於行為時明知有損害於債權人之
    權利者，以受益人於受益時亦知其情事者為限，債權人得聲
    請法院撤銷之。民法第244條第2項定有明文。是以，有償之
    法律行為撤銷，債務人於行為時，明知其行為有害於債權人
    ，受益人於受益時，亦明知其事情，始足當之。第按當事人
    主張有利於己之事實者，就其事實有舉證之責任。民事訴訟
    法第277條亦有明文。
  ⒉本件陳俊仲與陳俊呈間有償法律行為如前述，上訴人雖主張
    陳俊呈明知陳俊仲所為害及其債權而受益云云，為被上訴人
    所否認。查，上訴人固指陳俊呈明知陳俊仲詐害債權，無非
    以系爭房地目前市價超過1千萬元，與被上訴人所稱之對價
    顯不相當；且被上訴人共同居住在系爭房地，明知陳俊仲積
    欠上訴人之債務未清償云云。惟，上訴人未舉證系爭房地現
    在市價超過1千萬元，自難憑採，而系爭房地於繼承時之總
    價為3,878,766元，由被上訴人共4人繼承，有財政部北區國
    稅局遺產稅免稅證明書卷內可考(原審卷第129頁)，其上已
    有抵押權設定，抵押權人原為新北市土城區農會(最高限額
    抵押權180萬元，本院卷第119至121頁)，嗣改為彰化銀行(
    原審卷第53至81頁)，則以繼承始點之系爭房地價額及繼承
    人應繼分、抵押權等觀之，陳俊仲以其應繼分抵償93年起之
    債務本息，非無相當對價關係([3,878,766-1,800,000]/4≒5
    00,000)，基此，上訴人主張陳俊呈不以相當對價，取得陳
    俊仲應繼分，為明知之詐害債權行為，尚有不足。再查，陳
    俊仲固不否認有債務，已依消費者債務清理條例進行清算，
    經新北地院104年度消債職聲免字第13號裁定不免責（原審
    卷第97至110頁），為陳俊仲自認在卷，然被上訴人均否認
    知悉陳俊仲之債務狀況，亦不知陳俊仲所為係有害及上訴人
    債權，上訴人雖逕以被上訴人在系爭房地生活起居，當知陳
    俊仲債務關係云云為據，然住居一室代收信件，未必即知受
    信者之債務關係，上訴人未舉證以實其說，尚難憑採。
  ⒊又除陳俊仲外，其餘被上訴人均非上訴人之債務人，陳俊呈
    固為系爭房地之登記所有權人，惟陳洪初及陳采葳處分其繼
    承所得，要難認有損及上訴人債權，附予說明。
　㈢回復原狀部分：
  ⒈按債權人依第1項或第2項之規定聲請法院撤銷時，得並聲請
    命受益人或轉得人回復原狀。但轉得人於轉得時不知有撤銷
    原因者，不在此限。民法第244條第4項定有明文。
  ⒉本件上訴人行使同條第1項、第2項之撤銷權，非屬有據，已
    如前述，則其依同條第4項請求回復原狀，亦失所據，自非
    可准。
六、綜上所述，上訴人依民法第244條第1項、第4項之規定，請
    求被上訴人就系爭房地於108年3月27日所為系爭分割協議之
    債權行為，及陳俊呈於同年4月1日所為系爭登記之物權行為
    ，應予撤銷；及陳俊呈應塗銷系爭登記，非有理由，不應准
    許。從而原審所為上訴人敗訴之判決，並無不合。上訴論旨
    指摘原判決不當，求予廢棄改判，為無理由，應駁回其上訴
    。另上訴人追加依同法第244條第2項之規定為請求部分，亦
    為無理由，併予駁回。
七、本件事證已臻明確，兩造其餘之攻擊或防禦方法及所用之證
    據，經本院斟酌後，認為均不足以影響本判決之結果，爰不
    逐一論列，附此敘明。
八、據上論結，本件上訴及追加之訴均為無理由，依民事訴訟法
    第449條第1項、第78條，判決如主文。
中　　華　　民　　國　　109 　年　　9 　　月　　29　　日
                  民事第二十庭  
                      審判長法  官  周祖民
                            法  官  鄭威莉
                            法  官  馬傲霜
正本係照原本作成。
不得上訴。
中  　華　　民　　國　  109   年　  9　　 月　　29  　日

　　　　　　　　　　　　　  書記官  劉文珠